【裁判字號】    97,易緝,112
【裁判日期】    970430
【裁判案由】    詐欺
【裁判全文】
臺灣臺中地方法院刑事判決             97年度易緝字第112號
公  訴  人  臺灣臺中地方法院檢察署檢察官
被      告  甲○○
上列被告因恐嚇取財案件，經檢察官提起公訴（九十四年度偵字
第七一二一號），本院判決如下：
    主    文
甲○○幫助意圖為自己不法之所有，以恐嚇使人將本人之物交付
，累犯，處有期徒刑伍月，如易科罰金，以銀元參佰元即新台幣
玖佰元折算壹日。
    犯罪事實
一、甲○○曾於民國（下同）八十九年四月六日因偽造文書案件
    經台灣雲林地方法院判處有期徒刑三月確定，於八十九年八
    月二十九日執行完畢，復於九十年九月十三日因詐欺案件經
    台灣高等法院台南分院判處有期徒刑九月確定，於九十一年
    八月二十一日縮刑期滿執行完畢，竟不知悔改，其已有多年
    社會歷練，對於一般人之銀行帳戶乃屬重要之個人理財及信
    用之工具，並不得任意交付他人使用，否則日後該銀行帳戶
    恐會遭人利用，充作恐嚇取財工具之用之事實，理應有所預
    見，詎仍基於幫助不特定之他人恐嚇取財之不確定犯意，於
    民國九十三年十一月十二日至同月二十四日之間某時，在不
    詳之處所，將其於九十三年十一月十二日開立之國泰世華銀
    行股份有限公司西台中分行，帳號為0000000000
    00號之銀行存簿、金融卡（含密碼），交由已成年之恐嚇
    取財集團成員收受，充作該恐嚇取財集團共犯恐嚇取財之用
    。甲○○即以此方式，幫助該恐嚇取財集團成年成員共同基
    於恐嚇取財之犯意於九十三年十一月二十四日向乙○○恐嚇
    稱伊妻子遭渠等抓住，要伊匯款二十萬元，使乙○○因而心
    生畏懼而於同日匯款三萬元至中和宜安郵局詐欺集團所利用
    之帳戶內，另匯款六萬元（分二次各二萬、四萬元）至甲○
    ○所提供之上開國泰世華銀行西台中分行帳戶內，嗣乙○○
    於樓下遇見其妻安然無恙，始知受騙而報警究辦。
二、案經台中市警察局第一分局報請臺灣臺中地方法院檢察署檢
    察官偵查起訴。
    理    由
一、訊據被告固坦承上開帳戶於上開時間並非由伊使用等情不諱
    ，惟矢口否認有上開幫助恐嚇取財犯行，辯稱：上開帳戶之
    提款卡、密碼、存簿均於九十三年間伊帶團至金門時遺失，
    伊並未幫助他人恐嚇取財云云。惟查：
（一）被告於警訊時供稱：伊九十三年十一月二十四日出國剛回
      家，存簿遺失時間約於九十三年十月底云云（見台中地方
      法院檢察署九十四年偵字第七一二一號卷第十二、十三頁
      ）；於偵訊時亦供稱：九十三年間帳戶遺失在中正機場（
      見同上卷第四十七頁）云云，惟於本院訊問時竟改稱是在
      帶團至金門時遺失的，其先後所供關於遺失之地點已有不
      符，又上開帳戶係九十三年十一月十二日始開立，被告於
      警訊中竟供稱其於九十三年十月底間遺失上開帳戶云云，
      亦屬無據，被告所辯前後不符，顯與常情不符，自難採信
      。雖證人王許麗雲到庭結證稱：伊曾經與被告帶團至小金
      門時遺失六本帳簿及提款卡、印章等物，惟對於遺失之銀
      行帳簿除第一商業銀行之外，均無法指出銀行名稱，對於
      時間亦不清楚，參以被告之存簿、卡片掛失補發之紀錄不
      只一筆，有被告於中國信託商業銀行斗六分行所開立之帳
      號為00000000000之五號帳戶交易明細一份（
      見台灣桃園地方法院檢察署九十四年度偵字第八二一一號
      卷第七四九、七五０頁）在卷可憑，則證人空泛指出被告
      曾經遺失存簿云云之證詞，自不足作為有利於被告之證據
      。
（二）本件恐嚇取財之集團成員利用被告所有之帳戶進行恐嚇犯
      行之後，僅將部分贓款領取而未將全部贓款領出，有上開
      國泰世華銀行西台中分行之帳戶存摺、存款交易查詢一紙
      附卷可憑，顯然該集團成員對於帳戶所有人不可能掛失乙
      節至有確信，顯然該犯罪之集團成員係使用購得之帳戶，
      而非利用他人遺失之帳戶犯罪，是以被告係將上開帳戶交
      付他人使用，應堪認定。
（三）按刑法第十三條所稱之故意本有直接故意（確定故意）與
      間接故意（不確定故意）之別，條文中「行為人對於構成
      犯罪之事實，明知並有意使其發生者」為直接故意，至於
      「行為人對於構成犯罪之事實，預見其發生而其發生並不
      違背其本意者」則屬間接故意；又間接故意與有認識的過
      失（又稱疏虞過失）之區別，在於二者對構成犯罪之事實
      雖均預見其能發生，但前者對其發生並不違背其本意，後
      者則確信其不發生。而金融機構帳戶之申請甚為簡易方便
      ，如係基於正當用途而有使用帳戶之必要，通常需用人得
      以自己名義申請辦理即可，本無假手他人之必要，被告率
      將自己所有金融機構帳戶交予他人使用，衡之常情，如此
      乖離常態之交易行為，就一般具有相當社會經驗之人而言
      ，當可輕易預見該人收購存摺、提款卡係供作非法使用。
      再者，蒐集他人金融機構帳戶作為被害人匯入款項之交易
      媒介，用以隱匿真正犯罪者身分及資金流向之犯罪模式，
      常係用於恐嚇取財之犯罪，此乃一般使用人頭帳戶常見之
      非法利用類型，復經大眾傳播媒體再三披露，被告亦無從
      諉為不知。則犯罪集團成員於取得被告提供之金融機構帳
      戶後，嗣經用於恐嚇取財之不法用途，此種犯罪手法仍未
      逸脫於被告幫助他人犯罪意思之外，即屬被告所預見。而
      被告提供金融機構帳戶在先，縱已得悉該名男子可能作為
      上開犯罪用途，卻又容任該項犯罪行為之繼續實現，毫無
      積極取回前揭物品或其他主觀上認為不致發生該項犯罪結
      果之確信，足徵前揭犯罪行為自仍不違其本意，被告應具
      有幫助他人恐嚇取財之間接故意。
（四）告訴人乙○○於警訊中指訴其遭上開恐嚇取財集團之成年
      成員，以上開恐嚇方式，致伊心生畏懼，而依指示匯款至
      被告上開帳戶內。除為被告所不爭執，復據證人即告訴人
      乙○○於警詢中，證述綦詳（經當事人同意具有證據能力
      ，本院審酌該言詞陳述作成時之情況，認得為據據），並
      有台北市政府警察局大安分局受理刑事案件報案三聯單一
      紙、甲○○上開帳戶開戶資料及存摺存款交易查詢可參。
    綜上所陳，被告前揭所辯容有未洽，不足採信。本案事證已
    臻明確，被告犯行至堪認定。
二、按刑法第三百四十六條第一項之恐嚇取財罪，與同法第三百
    三十九條第一項之詐欺取財罪，二者之區別，在於前者係施
    用使人心生畏怖之恐嚇手段，致被害人心生畏懼，明知不應
    交付財物而交付，後者則係施用詐術手段，使人陷於錯誤，
    誤信為應交付財物而交付。惟上開之恐嚇手段，常以虛假之
    事實為內容，故有時亦不免含有詐欺之性質，倘含有詐欺性
    之恐嚇取財行為，足使人心生畏懼時，自應僅論以高度之恐
    嚇取財罪，殊無再適用詐欺取財罪之餘地（最高法院八十四
    年度台上字第一九九三號刑事判決要旨參照）。是以被害人
    乙○○既係慮及妻子生命、身體、自由遭受威脅，而在心生
    畏懼之情形下，依照電話內容指示匯款，縱使撥打電話者對
    外揚言之情節出於虛構，揆諸前揭說明，仍應評價為高度之
    恐嚇取財罪，而無再論以詐欺取財罪之餘地，公訴人論以刑
    法第三百三十九條第一項、刑法第三十條第一項之幫助詐欺
    取財罪，容有誤會，起訴法條應予變更。查被告提供存摺帳
    戶予他人恐嚇取財犯罪使用，雖並未參與上開犯罪之構成要
    件行為，然其顯係以幫助他人犯罪之意思，實施上開犯罪構
    成要件以外之行為，核其所為，係犯刑法第三十條第一項前
    段、第三百四十六條第一項之幫助恐嚇取財罪（本刑罰金刑
    之新舊法比較詳後）。而被告僅係幫助他人實行恐嚇取財罪
    ，為幫助犯，應依刑法第三十條第二項之規定，按恐嚇取財
    罪正犯之刑予以減輕。復查被告曾於八十九年四月六日因偽
    造文書案件經台灣雲林地方法院判處有期徒刑三月確定，於
    八十九年八月二十九日執行完畢，復於九十年九月十三日因
    詐欺案件經台灣高等法院台南分阮判處有期徒刑九月確定，
    於九十一年八月二十一日縮刑期滿執行完畢，有台灣高等法
    院被告前案紀錄表一件附卷可憑，其於五年之內，再故意犯
    本件有期徒刑以上之罪，為累犯，依法加重其刑。以上刑之
    加減，先加後減。爰審酌被告提供帳戶予他人犯罪使用，造
    成遭受恐嚇之人追查贓款及實際犯罪行為人發生阻礙，對於
    社會治安仍具有相當之危害性，及其犯罪動機、目的、手段
    、於偵審中並未坦承犯行之態度、智識程度等一切情狀，量
    處如主文所示之刑，併諭知易科罰金之折算標準（易科罰金
    之折算標準之新舊法比較詳後），以示懲儆。又被告係於九
    十五年七月七日，經本院發佈通緝，而於九十七年三月四日
    始緝獲，核與中華民國九十六年罪犯減刑條例第五條所定「
    本條例施行（九十六年七月十六日）前，經通緝而未於
    ......  」不得減刑之要件相符。是本件被告不得依該條例
    之規定予以減刑，附此敘明。
三、被告行為後，刑法及刑法施行法業於九十四年二月二日經總
    統以華總一義字第０九四０００一四九０一號令修正公布，
    並於九十五年七月一日施行。按行為後法律有變更者，適用
    行為時之法律，但行為後之法律有利於行為人者，適用最有
    利於行為人之法律，現行刑法第二條第一項定有明文。此條
    規定乃與刑法第一條罪刑法定主義契合，而貫徹法律禁止溯
    及既往原則，係規範行為後法律變更所生新舊法律比較適用
    之準據法，是刑法第二條本身雖經修正，但刑法第二條既屬
    適用法律之準據法，本身尚無比較新舊法之問題，應一律適
    用裁判時之現行刑法第二條規定以決定適用之刑罰法律，先
    予辨明。又以本次刑法修正之比較新舊法，應就罪刑有關之
    共犯、未遂犯、想像競合犯、牽連犯、連續犯、結合犯，以
    及累犯加重、自首減輕暨其他法定加減原因（如身分加減）
    與加減例等一切情形，本於統一性及整體性原則，綜其全部
    罪刑之結果而為比較，亦有最高法院九十五年度第八次刑庭
    會議決議可資參照。經查：
（一）被告行為後，刑法第三十三條第五款業於九十四年二月二
      日以華總一義字第０九四０００一四九０一號令修正公布
      ，並自九十五年七月一日起施行；修正後刑法第三十三條
      第五款規定「罰金：新臺幣一千元以上，以百元計算之。
      」，與修正前刑法第三十三條第五款規定「罰金：一元以
      上。」不同。比較新舊法結果，以舊法較有利於行為人，
      新法並無對被告較為有利之情形，故依刑法第二條第一項
      前段規定，本案關於刑法第三百四十六條第一項前段之法
      定刑罰金刑部分，自應適用行為時之法律即修正前刑法第
      三十三條第五款規定決定其罰金部分之法定刑。
（二）刑法第四十七條累犯之規定經修正為刑法第四十七條第一
      項之「有期徒刑執行完畢後再故意犯本件有期徒刑以上之
      罪」，倘於五年以內，因過失犯本件有期徒刑以上之罪，
      依修正前之刑法第四十七條規定，固構成累犯，然依修正
      後之刑法第四十七條第一項之規定，已不構成累犯，被告
      行為後法律有變更，經比較新舊法，以修正後之刑法較有
      利於被告。
      綜上比較之結果，以修正前之規定，較有利於被告，關於
      刑法第三十三條第五款、第四十七條之規定，均應適用修
      正前之規定。
四、再刑法第三十條幫助犯原規定為：「幫助他人犯罪者，為從
    犯。雖他人不知幫助之情者，亦同。從犯之處罰，得按正犯
    之刑減輕之。」，修正施行後則規定為：「幫助他人實行犯
    罪行為者，為幫助犯。雖他人不知幫助之情者，亦同。幫助
    犯之處罰，得按正犯之刑減輕之。」，揆諸本條之修正立法
    理由係為確認幫助犯採共犯從屬性說之「限制從屬形式」，
    並避免「從犯」之不同解讀，而將「從犯」修正為「幫助犯
    」，並明示幫助犯之成立，亦以被幫助者著手犯罪之實行，
    且具備違法性為必要，而將條文文字修正為「幫助他人實行
    犯罪行為者，為幫助犯」。被告單純出售帳戶供詐欺取財集
    團作為被害人匯款之使用，既評價為幫助詐欺取財的行為，
    而上開修正亦僅著眼於觀念的釐清，惟無有利、不利情形，
    應適用裁判時法（最高法院九十五年度第二十一次刑庭會議
    決議可資參照）。另刑法施行法第一條之一，並規定：「中
    華民國九十四年一月七日刑法修正施行後，刑法分則編所定
    罰金之貨幣單位為新臺幣。九十四年一月七日刑法修正時，
    刑法分則編未修正之條文定有罰金者，自九十四年一月七日
    刑法修正施行後，就其所定數額提高為三十倍。但七十二年
    六月二十六日至九十四年一月七日新增或修正之條文，就其
    所定數額提高為三倍」，是就現行刑法中，有關於罰金刑處
    罰之規定，即有就新舊法比較之必要，惟經比較增訂之刑法
    施行法第一條之一與被告行為時之罰金罰鍰提高標準條例第
    一條前段、現行法規所定貨幣單位折算新臺幣條例第二條結
    果，二者規定適用之結果並無不同，自應適用裁判時之法律
    即刑法施行法第一條之一（最高法院九十六年度臺上字第一
    一三六判決意旨參照）。
五、被告行為後，罰金罰鍰提高標準條例第二條業已刪除，而刑
    法第四十一條第一項前段關於易科罰金之折算標準已由舊法
    之銀元一百元、二百元、三百元修正為新臺幣一千元、二千
    元、三千元，因屬科刑規範事項之變更，其折算標準為裁判
    時所應諭知，自有就新舊法規定比較之必要，經比較新舊法
    結果，被告行為後之新法並未較有利於被告，是依刑法第二
    條第一項前段之規定，本件應適用被告行為時之舊法即依修
    正前刑法第四十一條第一項前段、修正前罰金罰鍰提高標準
    條例第二條之規定，諭知以銀元三百元折算一日為易科罰金
    之折算標準，並依上開規定諭知易科罰金之折算標準。
六、台灣桃園地方法院檢察署九十四年度偵字第八二一一號併案
    移送意旨略以：被告甲○○於九十三年十一月、十二月間，
    在不詳地點，將其向中國信託商業銀行科六分行、台北銀行
    彰化分行所申請之帳號存摺、提款卡、密碼等物交付供詐欺
    集團使用，嗣該詐欺集團成員乃於九十三年十二月六日由上
    開集團成員之一於不詳地點上網向在台北縣淡水鎮聖約翰大
    學對面網咖上之柯明德詐稱欲與其援交，並由另一名集團成
    員佯稱要確認伊是否為員警而要求柯明德操作提款機，柯明
    德乃陷於錯誤，而於九十三年十二月六日當日匯出三千０四
    十元至甲○○上開台北銀行彰化分行帳戶內，嗣該集團成員
    再打電話詐稱因伊將其銀行帳戶弄壞，並稱要將匯出款項匯
    回，致柯明德再陷於錯誤，而再於同日至提款機操作而匯款
    三萬五千五百四十七元至上開甲○○台北銀行彰化分行帳戶
    內，嗣由該集團成員將之提領一空，嗣經警循線查知上情，
    再於九十三年十二月二十七日由上開集團成員之一打電話向
    陳湘稜詐稱伊兒子黃春霖欠伊錢，要求伊匯款還清，致陳湘
    稜陷於錯誤，而於當日匯款三萬元至甲○○上開中國信託商
    業銀行斗六分行帳戶內，上開款項隨由上開該集團成員將之
    提領一空，陳湘稜因中國信託商業銀行行員通知其匯款有問
    題，陳湘稜乃打電話聯絡其子後乃知受騙而報警究辦，因認
    被告甲○○上開幫助詐欺取財犯行與本案幫助恐嚇取財犯行
    有連續犯之裁判上一罪之關係而聲請併案審理。惟按連續犯
    應具備同一概括犯意為基本構成要件相同之行為，而上開論
    罪科刑部分經認定為基於幫助恐嚇取財之犯意而為幫助恐嚇
    取財之犯行，而本件併案移送之事實認係基於幫助詐欺取財
    之犯意而為幫助詐欺取財之犯行，自無連續犯之可言，併案
    移送意旨認本件併案移送之事實與本案上開論罪科刑部分有
    連續犯之裁判上一罪關係，容有誤會，應退回原偵查單位另
    適法之處理。
據上論斷，應依刑事訴訟法第二百九十九條第一項前段、第三百
條，刑法第二條第一項前段、第三十條第一項前段、第二項、第
三百四十六條第一項、修正前刑法第三十三條第五款、修正前刑
法第四十七條、修正前刑法第四十一條第一項前段，刑法施行法
第一條之一第一項、第二條前段，修正前罰金罰鍰提高標準條例
第二條，現行法規所定貨幣單位折算新台幣條例第二條，判決如
主文。
本案經檢察官丙○○到庭執行職務。
中    華    民    國    97    年    4     月    30    日
                    刑事第七庭  審判長法 官   陳如玲
                                      法 官   高文崇
                                      法 官   張清洲
以上正本證明與原本無異。
如不服本判決，應於收受送達後10日內向本院提出上訴書狀（應
敘述具體理由並附繕本）。
上訴書如未敘述理由，應於上訴期間屆滿後20日內補提理由書於
                                      書記官  童淑芬
中    華    民    國    97    年    4     月    30    日
附錄犯罪科刑法條
刑法第三百四十六條第一項
意圖為自己或第三人不法之所有，以恐嚇使人將本人或第三人之
物交付者，處六月以上五年以下有期徒刑，得併科一千元以下罰
金。


司法院資訊處製作；財團法人民間司法改革基金會備份。
